ACORDAO-COMPLETO-2332799

ACÓRDÃO 300/2019 ATA 1/2019 - SEGUNDA CÂMARA

VISTOS, relatados e discutidos estes autos referentes à Tomada de Contas Especial instaurada pela Caixa Econômica Federal – CEF, acerca de irregularidades cometidas na Agência Colombo/PR, com a apropriação indevida de recursos financeiros vinculados aos Programas Sociais Bolsa Família e Família Paranaense; 
ACORDAM os Ministros do Tribunal de Contas da União, reunidos em Sessão da 2ª Câmara, ante as razões expostas pelo Relator, em:
9.1. considerar Ana Paula Praci Gumz revel, nos termos do art. 12, § 3º, da Lei 8.443/1992, (CPF XXX.586.699-XX) ;
9.2. julgar irregulares as contas de Ana Paula Praci Gumz (CPF XXX.586.699-XX) , com fundamento nos arts. 1º, inciso I, 16, inciso III, alíneas “c” e “d” e 23, inciso III, da Lei 8.443/1992, c/c os arts. 209, incisos III e IV, 210 e 214, do Regimento Interno/TCU, e condená-la ao pagamento da quantia a seguir especificada, com a fixação do prazo de 15 (quinze) dias, a contar da notificação, para comprovar, perante o Tribunal, o recolhimento da dívida aos cofres da Caixa Econômica Federal, atualizada monetariamente e acrescida dos juros de mora, calculados a partir da data discriminada, até a data do recolhimento, na forma prevista na legislação em vigor:
	Data
	Valor (R$) 

	25/4/2014
	104.547,44

9.3. aplicar à Ana Paula Praci Gumz, CPF XXX.586.699-XX, individualmente, a multa prevista no art. 57 da Lei 8.443/1992, c/c o art. 267 do Regimento Interno, no valor de R$ 10.000,00 (dez mil reais) , com a fixação do prazo de 15 (quinze) dias, a contar da notificação, para comprovar, perante o Tribunal (art. 214, inciso III, alínea “a”, do Regimento Interno) , o recolhimento da dívida aos cofres do Tesouro Nacional, atualizada monetariamente desde a data deste acórdão até a do efetivo recolhimento, se for paga após o vencimento, na forma da legislação em vigor;
9.4. autorizar, desde logo, nos termos do art. 28, inciso II, da Lei 8.443/1992, a cobrança judicial das dívidas, caso não atendida a notificação;
9.5. encaminhar cópia desta deliberação ao Procurador-Chefe da Procuradoria da República no Paraná, nos termos do § 3º do art. 16 da Lei 8.443/1992, c/c o § 7º do art. 209 do Regimento Interno do TCU, para adoção das medidas cabíveis.

Tomada de Contas Especial n° 3.00.14.00001/2016, instaurada em face de Ana Paula Praci Gumz, decorrente de irregularidades cometidas na apropriação de recursos financeiros vinculados aos Programas Sociais Bolsa Família e Família Paranaense, ocorridas no âmbito da Agência Colombo/PR da CAIXA.

Segunda Câmara

Caixa Econômica Federal.

3. Interessados/Responsáveis:
3.1. Interessado: Ministério da Fazenda.
3.2. Responsável: Ana Paula Praci Gumz (XXX.586.699-XX).

13.1. Ministros presentes: Ana Arraes (Presidente), Augusto Nardes, Aroldo Cedraz (Relator) e Raimundo Carreiro.
13.2. Ministro-Substituto presente: André Luís de Carvalho.

AROLDO CEDRAZ

Cuidam os autos de Tomada de Contas Especial instaurada pela Caixa Econômica Federal – CEF, acerca de irregularidades cometidas na Agência Colombo/PR, com a apropriação indevida de recursos financeiros vinculados aos Programas Sociais Bolsa Família e Família Paranaense, cuja responsabilidade foi atribuída à ex-empregada Ana Paula Praci Gumz, matrícula funcional n.° 114.206-7, conforme Relatório do Tomador de Contas n. 00001/2016 (peça 4, p. 41-47) .
2.	Conforme investigações realizadas internamente, o mencionado Relatório, produzido na fase interna, demonstrou que os recursos financeiros eram subtraídos mediante operações fraudulentas de senha dos cartões de beneficiários de programas sociais.
3.	O valor apurado é de R$ 104.503,95, datado de 25/9/2014, quando “foi feito o ressarcimento aos beneficiários e a restituição aos Programas (beneficiários não localizados) , com as devidas correções”, conforme consta no mencionado Relatório do Tomador de Contas (item 3.2) .
4.	Transcrevo, a seguir, a manifestação final da unidade instrutiva, momento em que propôs a revelia da responsável, assim como o julgamento pela irregularidade de suas contas, além da imputação de débito e multa, nos seguintes termos (peça 31) :
“CITAÇÃO
4.	Conforme delegação de competência conferida pelo Relator, Ministro Aroldo Cedraz, foi realizada, por meio dos Ofícios 0058/2018-TCU/SECEX-PR, de 7/2/2018 (Peça 11) , 0270/2018-TCU/SECEX-PR, de 10/4/2018 (Peça 14) , 0269/2018-TCU/SECEX-PR, de 10/4/2018 (Peça 15) , 0268/2018-TCU/SECEX-PR, de 10/4/2018 (Peça 16) , e EDITAL 0015/2018-TCU/SECEX-PR, DE 30 DE ABRIL DE 2018 (Peça 24) ,  a citação da responsável, com fundamento nos arts. 10, § 1º, e 12, incisos I e II, da Lei 8.443/1992; c/c o art. 202, incisos I e II, do Regimento Interno do TCU.
5. 	O débito decorre da apropriação indevida de recursos financeiros vinculados aos Programas Sociais Bolsa Família e Família Paranaense, mediante operações fraudulentas de senha dos cartões de beneficiários dos programas, conforme apontado no Relatório do Tomador de Contas n. 00001/2016, em afronta à Constituição Federal (art. 37, caput) , bem como ao Código de Conduta dos Empregados e Dirigentes da Caixa Econômica Federal.
6.	O Acompanhamento de Comunicações Processuais (Peça 30) , apresenta as seguintes informações:
ACOMPANHAMENTO DE COMUNICAÇÕES PROCESSUAIS
	Natureza: CITAÇÃO

	OFÍCIO
	AR
	DESTINATÁRIO
	ALEGAÇÕES DE DEFESA ou PAGAMENTO

	Nº
	Peça
	Data de entrega
	Peça
	Nome
	Peça

	58/2018
	11
	Devolvido
	12
	Ana Paula Praci Gumz (CPF XXX.586.699-XX) 
	Não há
 (Prazo venceu 
em 21/5/2018) 

	270/2018
	14
	Devolvido
	18
		
	269/2018
	15
	Devolvido
	25
		
	268/2018
	16
	Devolvido
	27
		
	15/2018Edital
	26
	-
	-
		
EXAME TÉCNICO
7.	A responsável, Sra. Ana Paula Praci Gumz, CPF XXX.586.699-XX, permaneceu silente, conforme informações constantes do item 6 desta instrução, não atendendo à citação e não se manifestou quanto às irregularidades apontadas.
8.	Transcorrido o prazo regimental fixado e mantendo-se inerte a aludida responsável, impõe-se que seja considerada revel, dando-se prosseguimento ao processo, de acordo com o art. 12, § 3º, da Lei 8.443/1992.
 ANÁLISE DE BOA-FÉ 
9.	 Em cumprimento ao inteiro teor da Decisão Normativa 35/2000 do Tribunal de Contas da União (análise da boa-fé do responsável) c/c o art. 202 do Regimento Interno, e fundamentado no fato de que nos processos do TCU a boa-fé do responsável não pode ser simplesmente presumida, mas devidamente comprovada, aliado ao fato de que o princípio do in dubio pro reo não cabe nos processos em que o responsável agiu de forma contraditória ao que o seu cargo exigia e tendo a Sra. Ana Paula Praci Gumz, CPF XXX.586.699-XX,  ficado silente nos autos, tem-se que os elementos que carreiam os autos não permitem a constatação de boa-fé dessa responsável, ao contrário, verifica-se indícios consistentes de má-fé. 
Art. 202. Verificada irregularidade nas contas, o relator ou o Tribunal:
 (...) 
§ 2º Na oportunidade da resposta à citação, será examinada a ocorrência de boa-fé na conduta do responsável e a inexistência de outra irregularidade nas contas. 
§ 3º Comprovados esses requisitos e subsistindo o débito, o Tribunal proferirá, mediante acórdão, deliberação de rejeição das alegações de defesa e dará ciência ao responsável para que, em novo e improrrogável prazo de quinze dias, recolha a importância devida. 
§ 4º Na hipótese do parágrafo anterior, a liquidação tempestiva do débito atualizado monetariamente saneará o processo e o Tribunal julgará as contas regulares com ressalva e dará quitação ao responsável.
CONCLUSÃO
10.	Diante da revelia da Sra. Ana Paula Praci Gumz, CPF XXX.586.699-XX, e inexistindo nos autos elementos que permitam concluir pela ocorrência de boa-fé ou de outros excludentes de culpabilidade, conclui-se que as presentes contas sejam julgadas irregulares, aplicando-lhe a multa prevista no art. 57 da Lei 8.443/1992. 
PROPOSTA DE ENCAMINHAMENTO
11.	Diante do exposto, submetem-se os autos à consideração superior, propondo:
a)	 considerar revel a Sra. Ana Paula Praci Gumz, CPF XXX.586.699-XX, nos termos do art. 12, § 3º, da Lei nº 8.443, de 16 de julho de 1992;
b)	julgar irregulares as contas da Sra. Ana Paula Praci Gumz, CPF XXX.586.699-XX, com fundamento nos arts. 1º, inciso I; 16, inciso III, alíneas “c” e “d”; e 23, inciso III, da Lei 8.443/1992, e arts. 209, incisos III e IV, 210 e 214 do Regimento Interno;
c)	condenar a Sra. Ana Paula Praci Gumz, CPF XXX.586.699-XX, ao pagamento das quantias a seguir especificadas, com a fixação do prazo de quinze dias, a contar da notificação, para comprovar, perante o Tribunal (art. 214, inciso III, alínea “a”, do Regimento Interno) , o recolhimento da dívida aos cofres da Caixa Econômica Federal, atualizada monetariamente e acrescida dos juros de mora, calculados a partir das datas discriminadas, até a data do recolhimento, na forma prevista na legislação em vigor:
	Data
	Valor (R$) 

	25/04/2014
	104.547,44 

Total Geral - obtido pela soma do Principal (R$ 104.547,44) com a variação da SELIC (R$ 49.218,19) 153.765,63
Irregularidade: apropriação indevida de recursos financeiros vinculados aos Programas Sociais Bolsa Família e Família Paranaense, mediante operações fraudulentas de senha dos cartões de beneficiários dos programas, conforme apontado no Relatório do Tomador de Contas 00001/2016 (peça 4, p. 41/47) , em afronta à Constituição Federal (art. 37, caput) , bem como ao Código de Conduta dos Empregados e Dirigentes da Caixa Econômica Federal.
d) 	aplicar à Sra. Ana Paula Praci Gumz, CPF XXX.586.699-XX, individualmente, a multa prevista no art. 57 da Lei 8.443/1992 c/c o art. 267 do Regimento Interno, com a fixação do prazo de quinze dias, a contar da notificação, para comprovar, perante o Tribunal (art. 214, inciso III, alínea “a”, do Regimento Interno) , o recolhimento da dívida aos cofres do Tesouro Nacional, atualizada monetariamente desde a data do acórdão até a do efetivo recolhimento, se for paga após o vencimento, na forma da legislação em vigor;
e)	autorizar, desde logo, nos termos do art. 28, inciso II, da Lei 8.443/1992, a cobrança judicial das dívidas caso não atendida a notificação;
f)	encaminhar cópia da deliberação ao Procurador-Chefe da Procuradoria da República no Paraná, nos termos do § 3º do art. 16 da Lei 8.443/1992 c/c o § 7º do art. 209 do Regimento Interno do TCU, para adoção das medidas cabíveis; e comunicar-lhe que o relatório e o voto que a fundamentarem podem ser acessados por meio do endereço eletrônico www.tcu.gov.br/acordaos e que, caso haja interesse, o Tribunal pode enviar cópia desses documentos sem qualquer custo.”
5.	Acompanharam a proposta da Unidade Técnica tanto o seu corpo dirigente (peças 32 e 33) como o Ministério Público junto ao TCU (peça 34) .
	É o Relatório.

não há.

Procurador Marinus Eduardo De Vries Marsico.

TOMADA DE CONTAS ESPECIAL. CAIXA ECONÔMICA FEDERAL. OPERAÇÕES FRAUDULENTAS COM RECURSOS DE PROGRAMAS SOCIAIS. CITAÇÃO. REVELIA. CONTAS IRREGULARES. DÉBITO. MULTA. CIÊNCIA.

TOMADA DE CONTAS ESPECIAL (TCE)

Secretaria do TCU no Estado do Paraná (SEC-PR).

Cuidam os autos de Tomada de Contas Especial instaurada pela Caixa Econômica Federal – CEF, acerca de irregularidades cometidas na Agência Colombo/PR, com a apropriação indevida de recursos financeiros vinculados aos Programas Sociais Bolsa Família e Família Paranaense, cuja responsabilidade foi atribuída à ex-empregada Ana Paula Praci Gumz, matrícula funcional n.° 114.206-7, conforme Relatório do Tomador de Contas n. 00001/2016 (peça 4, p. 41-47) .
2.	Conforme investigações realizadas internamente, o mencionado Relatório, produzido na fase interna, demonstrou que os recursos financeiros eram subtraídos mediante operações fraudulentas com senha dos cartões de beneficiários de programas sociais. O valor apurado é de R$ 104.503,95, datado de 25/9/2014, quando “foi feito o ressarcimento aos beneficiários e a restituição aos Programas (beneficiários não localizados) , com as devidas correções” (item 3.2, peça 4) .
3.	No âmbito do TCU, a responsável foi citada por meio de quatro ofícios (peças 11, 14, 15 e 16) e do Edital 15/2018 (peça 26) , mas deixou de comparecer aos autos para apresentar alegações de defesa, caracterizando a revelia, podendo-se dar seguimento ao processo, de conformidade com o art. 12, § 3º, da Lei 8.443/1992.
4.	Acolho como razões de decidir os argumentos oferecidos pela Secex-PR ao considerar a irregularidade apurada, devendo ser imputado o débito calculado nos autos à responsável, bem como aplicada medida sancionadora, consubstanciada na multa prevista no art. 57 da Lei 8.443/1992.
5. 	Outrossim, como alvitrado, faz-se necessária a remessa de cópia da deliberação a ser proferida, ao órgão regional da Procuradoria da República no Estado do Paraná, para as providências cabíveis, ex vi do § 7º, in fine, do art. 209 do Regimento Interno do TCU. 
	Ante o exposto, VOTO para que seja adotada a deliberação que ora submeto a este Colegiado.
TCU, Sala das Sessões Ministro Luciano Brandão Alves de Souza, em 29 de janeiro de 2019.
AROLDO CEDRAZ 
Relator